【裁判字號】    92,醫上易,35
【裁判日期】    920912
【裁判案由】    損害賠償
【裁判全文】
臺灣高等法院花蓮分院民事判決    九十二年度醫上易字第三五號
    上  訴  人  甲○○
    被 上訴 人  乙○○
    被 上訴 人  行政院衛生署花蓮醫院
    右  一  人
    法定代理人  施國政
    共      同
    訴訟代理人  王政琬律師
右當事人間請求損害賠償事件，上訴人對於臺灣花蓮地方法院九十一年度訴字第三一
一號中華民國九十二年五月三十日第一審判決，提起上訴，本院判決如左：
    主    文
上訴駁回。
第二審訴訟費用由上訴人負擔。
    事    實
甲、上訴人方面：
一聲明：(一)原判決廢棄。
        (二)被上訴人應給付上訴人新台幣（下同）一百萬元，及自起訴狀繕本送達之
          翌日起至清償日止按年息百分之五計算之利息。
二陳述及所用證據均核與原審判決書記載者相同茲引用之。
乙、被上訴人方面：
一聲明：如主文。
二陳述及所用證據除核與原審判決書記載相同，予以引用外，補稱：
  (一)被上訴人對上訴人之母梁桂蘭施打鎮靜劑，治療方法乃正當而必要，並無過失。
  (二)上訴人謂被上訴人對其母施打鎮靜劑，導至其母成植物人狀態，與事實不符，上
    訴人又不能舉證以實其說，應不足採信。
    理    由
一、本件被上訴人行政院衛生署花蓮醫院法定代理人已更正為施國政，並依法承受訴
    訟，合先明。
二、本件上訴人起訴主張：伊母梁桂蘭（民國十年二月一日生，九十一年七月九日死
    亡）於民國（下同）九十一年五月三十日上午十時因肚子痛、嘔吐至被上訴人行
    政院衛生署花蓮醫院（下稱花蓮醫院）急診，經兩個星期之診斷依然無法進食及
    排便，於是醫師在同年六月十二日下午二時十八分在五二一○病房令護士孔嘉琳
    施打鎮靜劑，導致梁桂蘭呈昏迷狀態，此時不但未加注意現況還繼續進行胃鏡檢
    查，當檢查完畢梁桂蘭已不醒人事，經急救無效送入加護病房，於下午三時三十
    分發出病危通知，至九十一年七月九日死亡。然梁桂蘭曾於八十九年五月十五日
    至被告花蓮醫院因氣喘、腸胃障礙就診且住院治療，依照醫學常理患有氣喘者是
    不適合施打鎮靜劑，上訴人對於花蓮縣醫事審議委員會所做的決議稱本案病患之
    休克應與敗血症有關，在醫療過程中鎮靜劑之使用屬必要且合理，醫師對病人的
    處置並無不當無法接受，因梁桂蘭在未施打鎮靜劑前清醒，且能言語及行動，施
    打後就呈植物人狀況，被上訴人顯有過失，爰依民法第一百九十四條規定請求非
    財產上之損害賠償一百萬元，及自起訴狀繕本送達翌日起至清償日止，按年息百
    分之五計算之利息。
三、被上訴人則以：
  (一)上訴人之母梁桂蘭於九十一年五月三十日因胸部不適呼吸困難至被告花蓮醫院急
    診，主述急診前一星期已有咳嗽膿痰、發燒三天、腹部不適二天，血液檢查白血
    球一五三○○、NEU92.3％，明顯有感染症狀，腹部Ｘ光表示有明顯腸阻塞症狀
    ，故予住院治療。同年六月二日梁桂蘭自稱腹部疼痛，未解大便症狀，乃予大量
    灌腸無效，照Ｘ光顯示有腸阻塞症狀，同年六月五日持續告知有腹部疼痛及不解
    便，從鼻胃管中發現有七五○ＣＣ之黃色液體，因此腸阻塞之診斷更為明確，並
    向梁桂蘭及其家屬解釋須施打ＬＧＩ（下腸胃道攝影術）及電腦斷層（ＣＴ）之
    檢查，梁桂蘭原表同意，卻又不願配合，故暫緩ＬＧＩ檢查，因此同年六月七日
    給予電腦斷層，報告顯示有食道腫瘤及大腸阻塞之可能，因此向梁桂蘭及在場家
    屬解釋胃鏡檢查之重要性，迨同年六月十日復從鼻胃管抽出1300CC黃色大便狀之
    液體，因此綜合臨床之症狀及電腦斷層之報告，食道腫瘤及大腸阻塞必須要有賴
    胃鏡之檢查，此時，梁桂蘭之呼吸症狀已完全改善，故建議在胃鏡檢查前給予輕
    微鎮靜劑以改善焦慮，是於同年六月十一日確實告知梁桂蘭之女兒，並經梁桂蘭
    丈夫倪慶倫及其女同意胃鏡檢查前給予少量之鎮靜劑，該鎮靜劑藥名（Dormicum
    ;Midazolam）為輕度鎮靜藥品，有抗焦慮之作用（成人通常劑量為7.5-15mg q4h
    （po）），注射劑量為0.15mg-3.0mg/kg(iv)給予靜脈注射，而梁桂蘭體重為三
    十八公斤，故給予3.0乘38＝144mg，考慮小量藥物Dormicum15mg+N/S 500ml IV
    drip(0.03mg/cc)，給予劑量不超過0.3mg，故對呼吸無影響，且同年六月六日至
    六月十二日期間，病患之呼吸症狀皆有改善，不需依賴氧氣之使用，故對呼吸疾
    病（氣喘）應無影響。因此胃鏡檢查基於臨床之症狀及多次檢查報告，確實有其
    必要性，並經徵得梁桂蘭之丈夫及女兒同意而為，是梁桂蘭之死亡與胃鏡檢查注
    射微量之鎮靜劑無因果關係，被上訴人已盡注意之能事。
  (二)梁桂蘭經血液檢查及細菌培養，有明顯之細菌感染症狀（血中細菌培養為E col.
    ），白血球增加為35000/NEU85%（正常0000-00000），有明顯代謝性酸中毒PH:7
    .296、HCO3:159、BE:-10.9（敗血症），而敗血症在某些時間及病程過程會發生
    休克及昏迷之症狀（梁桂蘭敗血症之來源可能為腸阻塞而導致腸內細菌進入血液
    中而導致嚴重之敗血症），病患一直有使用強效抗生素，但可能因細菌之頑固性
    及抗藥性，不能完全治療而發生後來嚴重之敗血性休克。
  (三)又一般病患如因注射鎮靜劑而導致昏迷時，會影響呼吸系統，臨床上便會出現急
    性呼吸衰竭、動脈血分析呈現PACO2（血中二氧化碳）升高，亦即PACO2必然高於
    40CMH20（正常值為35-45CMH20），但梁桂蘭之動脈血分析呈現PACO26.7CMH2O，
    並無升高現象，故無急性呼吸衰竭，在臨床上來說，HCO3減少及PACO2減少表現
    為一段時間之敗血症才有這種現象，故非因注射鎮靜劑而導致昏迷及呼吸衰竭之
    實證。經花蓮縣醫事審議委員會審議結果，認「本案病患之休克應與敗血症有關
    ，在醫療過程中鎮靜劑之使用屬必要且合理，醫師對病人之處置過程並無不當」
    ，益證被上訴人對梁桂蘭醫療過程中已盡注意之能事，梁桂蘭之死亡與胃鏡檢查
    施用微量鎮靜劑無關，被上訴人並無過失等語資為抗辯。
四、本件兩造所爭執之處，應在於梁桂蘭於前述期間在被上訴人花蓮醫院就診，被上
    訴人對梁桂蘭施打鎮靜劑之醫療行為有無失當而導致梁桂蘭死亡？經查：
  (一)本件上訴人起訴前，已就前開爭議問題向花蓮縣衛生局申請調處，經花蓮縣衛生
    局向被上訴人花蓮醫院函調梁桂蘭之病歷紀錄後，於九十一年七月十六日花蓮縣
    醫事審議委員會第二十七次會議討論後決議認為：本案病患（即梁桂蘭）之休克
    應與敗血症有關，在醫療過程中鎮靜劑之使用屬必要且合理，醫師對病人的處置
    並無不當等情，有原法院依職權向花蓮縣醫事審議委員會函調之審議資料、梁桂
    蘭病歷資料、該會九十一年七月十七日函及所附決議在卷可參。惟認該審議決議
    未附理由，決議內容過於簡略，而再依上訴人聲請將本案函請國立台灣大學醫學
    院附設醫院（下稱臺大醫院）予以鑑定，上訴人亦陳稱不論臺大醫院之鑑定結果
    如何，其均願意接受（原審卷四一頁筆錄參照）。
  (二)依臺大醫院之鑑定意見認為：1.本案之爭議點在高齡患者接受內視鏡Midazolam
    （即鎮靜劑）使用及檢查本身是否導致後來的變化及死亡，按Yamada等人所著腸
    胃學教科書（Textbook of Gastroenterology）第三版（1991年）第二冊第0000
    -0000頁有關Midazolam的藥理作用描述：此藥為鎮靜／促眠劑（sedative/hypno
    tic），適合靜脈注射使用，起始劑量為0.5至2mg，隨後視患者狀況以每次1mg劑
    量調整至理想狀況。一般而言，在使用三至五分鐘後即達最大效果，其作用期間
    在一至三小時，患者除了有鎮靜、嗜眠外，尚有失憶（amnesia）現象。 可能的
    副作用包括呼吸抑制（導致低血氧、高血中二氧化碳）及低血壓等。根據病歷及
    被告描述本案所使用的劑量仍在可接受範圍，家屬所見的現象，應為此藥使用後
    之嗜眠、失憶作用。2.至有關呼吸抑制之爭執點，由於此案之動脈血數據並無低
    血氧及高二氧化碳，反而是血中二氧化碳濃度偏低，屬過度換氣，比較接近敗血
    症初期之變化，而非Midazolam所產生之呼吸抑制作用。3.另依據Endoscopy 200
    1;33:580-584之研究顯示內視鏡在年紀很大之患者仍是安全的檢查，並不因年紀
    大即無法或不應接受內視鏡，端視患者有無進行內視鏡之適應症而定。此患者（
    即梁桂蘭）死亡的時間是在內視鏡檢查後二十七天發生（六月十二日檢查，七月
    九日死亡），而且有明確敗血症證據，因此患者之死亡與內視鏡檢查及Midazola
    m之使用應無因果關係，此有臺大醫院九十二年四月二十二日函及所附鑑定意見
    附卷可稽（原審卷五十至五一頁）。綜合上開臺大醫院之鑑定意見可知，本件梁
    桂蘭之死亡應與敗血症有關，被上訴人在對梁桂蘭之醫療過程使用鎮靜劑是在可
    接受之劑量範圍內，作內視鏡檢查亦屬必要，是被上訴人之醫療行為並無疏失，
    且與梁桂蘭之死亡無因果關係，應可認定。從而，上訴人依侵權行為民法第一百
    九十四條規定請求被告給付非財產上之損害賠償一百萬元，及自起訴狀繕本送達
    翌日起至清償日止，按年息百分之五計算之利息，為無理由，原審予以駁回，併
    駁回假執行之聲請尚無不合。上訴意旨仍執陳詞，指摘原判決不當，核無理由，
    應予駁回。
據上論結，本件上訴為無理由，依民事訴訟法第四百四十九條第一項，第七十八條，
判決如主文。
中      華      民      國      九十二    年      九      月    十二    日
                                審判長法官  吳  鴻  章
                                      法官  林  德  盛
                                      法官  黃  永  祥
右為正本係照原本作成。
本件不得上訴。
                                法院書記官  吳  家  瑩
中      華      民      國    九十二    年       九      月     十二    日


司法院資訊處製作；財團法人民間司法改革基金會備份。
